臺灣臺中地方法院簡易民事判決
110年度中國簡字第4號
原      告  蔡秉豐  


訴訟代理人  王思穎律師
            廖國竣律師
            洪瑋彬律師
被      告  臺中市政府警察局第六分局

法定代理人  蔡元戎  
訴訟代理人  許哲嘉律師
複代理人    廖國豪律師
上列當事人間請求國家賠償事件，本院於民國111年11月21日言
詞辯論終結，判決如下：
    主    文
原告之訴及假執行之聲請均駁回。
訴訟費用由原告負擔。
    事實及理由
壹、程序事項
一、按依國家賠償法請求損害賠償時，應先以書面向賠償義務機
    關請求之；賠償義務機關拒絕賠償，或自提出請求之日起逾
    30日不開始協議，或自開始協議之日起逾60日協議不成立時
    ，請求權人得提起損害賠償之訴，國家賠償法第10條第1項
    、第11條第1項前段定有明文。查原告提起本件訴訟前，已
    於民國110年3月18日以書面向賠償義務機關即被告請求損害
    賠償，經被告於同年月30日拒絕賠償乙節，有被告110年3月
    30日中市警六分行字第1100042159號函暨拒絕賠償理由書附
    卷可參（見本院卷第21-23頁），是原告已踐行國家賠償法
    規定之起訴前書面先行協議程序，揆諸上開說明，原告提起
    本件國家賠償之訴，程序上並無不合。
二、按當事人法定代理人代理權消滅者，訴訟程序在有法定代理
    人承受其訴訟以前當然停止；承受訴訟人，於得為承受時，
    應即為承受之聲明，民事訴訟法第170條、第175條分別定有
    明文。查本件起訴時被告之法定代理人為吳耀南，然本件訴
    訟繫屬中已變更為蔡元戎，並經蔡元戎具狀聲明承受訴訟，
    有民事聲明承受訴訟狀附卷可稽（見本院卷第111頁），核
    與前開規定相符，應予准許。
三、又按訴狀送達後，原告不得將原訴變更或追加他訴，但擴張
    或減縮應受判決事項之聲明者，不在此限，民事訴訟法第25
    5條第1項第3款定有明文。本件原告起訴時原聲明：被告應
    給付原告新臺幣（下同）388,800元，及自起訴狀繕本送達
    翌日起至清償日止，按週年利率百分之5計算之利息（見本
    院卷第15頁）。嗣於110年12月21日以民事追加訴之聲明暨
    準備㈡狀變更聲明為：被告應給付原告408,870元，及自追加
    狀繕本送達翌日起至清償日止，按週年利率百分之5計算之
    利息（見本院卷第169頁、第287頁），核屬擴張應受判決事
    項之聲明，要無不合，應予准許。　　　
貳、實體事項
一、原告主張：伊為車牌號碼000-0000號自小客車（下稱系爭車
    輛）之所有權人，然於109年8月12日20時許，因違規停車遭
    員警黃政喆（下稱黃政喆）攔查後，竟以伊因涉犯侵占罪嫌
    為由，依現行犯之規定將伊逮捕，系爭車輛亦遭扣押；伊雖
    非系爭車輛車籍登記之車主，然攔查當下已向黃政喆提出系
    爭車輛之讓渡權利書、行照、車貸繳納證明，已得證明伊為
    合法且有權使用系爭車輛之人，黃政喆明知上情，即應實質
    審查系爭車輛之所有權歸屬，竟捨此不為，仍將系爭車輛發
    還予訴外人即系爭車輛車籍登記資料所載車主黃景昌（下稱
    黃景昌），而黃景昌即挾系爭車輛逃匿無蹤，現仍通緝中，
    致伊無法取回系爭車輛，黃政喆實乃故意侵害伊就系爭車輛
    之所有權；縱非故意，黃政喆亦在可預見伊為系爭車輛所有
    權人之情形下，仍罔顧伊之反對，未經實質審查，且未依刑
    事訴訟法第142條第2項之規定、查（尋）獲汽機車失竊（含
    車牌失竊）案件作業程序之規定，即將系爭車輛發還予黃景
    昌，顯有過失。而黃政喆為上開侵害伊對系爭車輛所有權之
    行為時，任職於被告轄下之何安派出所，乃為國家賠償法第
    2條第1項規定之公務員，爰依國家賠償法第2條第2項之規定
    提起本件訴訟，請求被告賠償系爭車輛遭扣押時之客觀價值
    等語，並聲明：㈠被告應給付原告408,870元，及自追加狀繕
    本送達翌日起至清償日止，按週年利率百分之5計算之利息
    。㈡願供擔保，請准宣告假執行。
二、被告則以：黃政喆於109年8月12日20時許執行巡邏職務時，
    在臺中市西屯區四川一街與四川西一街口，發現系爭車輛違
    規停車，乃上前盤查，並將系爭車輛車牌號碼輸入警政知識
    聯網車籍資料系統後，查知系爭車輛於同年8月6日即經車主
    黃景昌報案遭侵占，遂將原告以現行犯逮捕，並依法扣押系
    爭車輛，後續通知黃景昌到案製作筆錄，並依查（尋）獲汽
    機車失竊（含車牌失竊）案件作業程序，開立車輛尋獲四聯
    單，再依刑事訴訟法第142條第2項之規定，將系爭車輛暫行
    發還予黃景昌，且命黃景昌負保管之責，黃政喆上開行為符
    合法定程序，並無故意或過失侵害原告就系爭車輛之所有權
    ；再者，原告所提出之讓渡權利書，僅能證明原告為系爭車
    輛之使用權人，並非所有權人，原告自無因黃政喆之發還行
    為導致所有權遭受侵害可言。縱認原告為系爭車輛之所有權
    人，然黃政喆之發還行為，無致原告喪失系爭車輛之所有權
    ，原告應無損害；且原告未依據讓渡權利書履行繳納貸款之
    約定，則系爭車輛遭黃景昌取回之損失為可得預見，原告縱
    有損害亦應自行負擔，而與黃政喆之發還行為無因果關係等
    語資為抗辯，並聲明：㈠原告之訴駁回。㈡如受不利判決，願
    供擔保請准宣告免為假執行。
三、不爭執事項
　㈠原告前向被告申請國家賠償，經被告以110年3月30日中市警
    六分行字第1100042159號函暨所附拒絕賠償理由書拒絕賠償
    。
  ㈡原告於109年8月12日晚上8時許，駕駛系爭車輛行經臺中市西
    屯區四川一街與四川西一街口時，因違規停車，遭被告轄下
    何安派出所之黃政喆攔查（下稱系爭事件）。
  ㈢黃政喆於109年8月12日20時許，因攔查違停車輛而經警政知
    識聯網車籍資料系統顯示，系爭車輛為黃景昌於同年月6日
    以遭他人侵占為由報案協尋在案，故將原告依侵占罪現行犯
    逮捕，嗣經調查後，以侵占罪移送，並將系爭車輛於同年月
    13日發還予報案人黃景昌。
  ㈣黃政喆於109年8月12日20時許攔查系爭車輛時，車號查詢車
    籍資料車主為黃景昌。
  ㈤原告經黃政喆攔查時，出示讓渡權利書。
  ㈥系爭事件發生時，黃政喆於臺中市政府警察局第六分局何安
    派出所任職，為國家賠償法第2條第1項規定之公務員。　
四、本院之判斷
　㈠按公務員於執行職務行使公權力時，因故意或過失不法侵害
    人民自由或權利者，國家應負損害賠償責任。公務員怠於執
    行職務，致人民自由或權利遭受損害者亦同，國家賠償法第
    2條第2項定有明文，此係就公務員職務上侵權行為所負之間
    接責任，必先有特定之公務員於執行職務行使公權力時，因
    故意或過失不法侵害人民之自由或權利，該特定公務員之行
    為已構成職務上之侵權行為時，國家始應對該受損害之人民
    負賠償之責任；即國家應負損害賠償責任，應具備⑴行為人
    須為公務員、⑵須為執行職務行使公權力之行為、⑶須係不法
    之行為、⑷須行為人有故意過失、⑸須侵害人民之自由或權利
    、⑹須不法行為與損害之發生有相當因果關係之要件，始足
    相當(最高法院90年度台上字第371號判決意旨參照)。末按
    當事人主張有利於己之事實者，就其事實有舉證之責任，民
    事訴訟法第277條亦有明文。原告主張黃政喆明知或可得預
    見其為系爭車輛之所有權人，竟未實質審查系爭車輛之所有
    權歸屬，且未依查（尋）獲汽機車失竊（含車牌失竊）案件
    作業程序及刑事訴訟法第142條第2項之規定，仍將系爭車輛
    發還予黃景昌，致其無從或難以取回系爭車輛，乃故意或過
    失不法侵害其對系爭車輛之所有權云云，則為被告所否認，
    並以前詞置辯。經查：
　⒈原告雖主張黃政喆攔查其時，已明知或可得而知其為系爭車
    輛之所有權人，本應實質審查系爭車輛所有權歸屬，竟捨此
    不為，仍將系爭車輛發還予黃景昌，實係故意或過失侵害其
    所有權云云。然查：
　⑴原告主張其遭黃政喆攔查時，併有出示系爭車輛之行照、車
    貸繳納證明云云，然為被告所否認，原告迄未就此等有利於
    己之事實，舉證以實其說，自難認原告主張上情為可採。
　⑵被告抗辯黃政喆返還系爭車輛予黃景昌前，已將系爭車輛車
    牌號碼輸入警政知識聯網車籍資料系統，由失車-案件基本
    資料詳細畫面報表查知，黃景昌曾於109年8月6日親自報案
    系爭車輛已遭侵占，且經車籍資訊系統查得系爭車輛車主名
    稱確為「黃景昌」，嗣並傳喚黃景昌製作警詢筆錄等節，業
    據提出與其所述相符之車輛詳細資料報表、失車-案件基本
    資料詳細畫面報表、黃景昌之警詢筆錄為證（見本院卷第21
    7-219頁、臺灣臺中地方檢察署109年度偵字第27042號卷【
    下稱偵卷】第49-59頁），且為原告所不爭執，可見黃政喆
    將系爭車輛發還予黃景昌前，已透過警政知識聯網車籍資料
    ，及自調查報案相關跡證等偵查行為，而依據相關事證，判
    斷黃景昌系爭車輛之所有權人，實非無正當理由，自難謂其
    係於明知系爭車輛為原告所有之情形下，仍將之故意發還予
    非所有權人黃景昌，而侵害原告之權利。
　⑶另原告與黃景昌簽立之讓渡權利書記載：「茲因車主黃景昌
    車牌000-0000之車輛權利讓渡於蔡秉豐於民國109年7月份起
    ，貸款由蔡秉豐負責繳息，至結清後應予過戶，期間車輛之
    行駛及其刑、民事皆由蔡秉豐負責。……」等語，有讓渡權利
    書在卷可憑（見本院卷第25頁）。而其上並未有黃景昌已將
    系爭車輛之所有權移轉予原告之記載，能否執此逕謂原告為
    系爭車輛之所有權人，已非無疑。再佐以黃景昌於109年8月
    13日接受黃政喆詢問時仍堅稱：因原告並未繳納車貸，故對
    原告提出侵占罪之告訴等語（見偵卷第52-53頁），且陳明
    願意先將系爭車輛領回保管等語，復出具贓物認領保管單聲
    明如有冒領情事願負法律責任，亦有該保管單在卷可考（見
    偵卷第81頁）。基此，堪認黃景昌於黃政喆調查其指訴原告
    涉犯侵占案件過程中，始終主張自己方為系爭車輛之所有權
    人如一。而黃政喆為職司偵查之司法警察，其法定職權並不
    包含認定系爭車輛所有權歸屬等民事糾紛，其基於前開周全
    之偵查手段，加以判斷將系爭車輛發還予車籍登記之車主暨
    報案人黃景昌，並要求黃景昌簽立贓物認領保管單，保證如
    有冒領情事願負法律責任，亦已盡其通常被要求調查之能事
    ，難謂其主觀上有任何過失可言。
　⑷綜上，被告抗辯黃政喆發還系爭車輛予黃景昌之行為，並無
    故意或過失侵害原告就系爭車輛之所有權等語，應屬可取。
    　　
　⒉原告另主張其為系爭車輛之所有權人云云，固據提出讓渡權
    利書為證（見本院卷第25頁），然為被告所否認，並以前詞
    置辯。
　⑴查原告提出之讓渡權利書上並未記載關於系爭車輛所有權已
    移轉予原告乙情，業如前述；另參以原告於偵查中陳稱：系
    爭車輛為黃景昌所有，當時黃景昌欠當鋪錢，要我幫忙清償
    債務，所以我才與黃景昌簽立讓渡權利書，且有協議我一邊
    幫他賣車一邊讓我使用，條件是如果找到新車主，他要協助
    過戶，且因車輛在我這裡，貸款要我繳納，我也覺得合理等
    語（見偵卷第99-100頁），足證依原告與黃景昌當時之協議
    ，黃景昌係將系爭車輛交予原告占有使用，僅移轉系爭車輛
    之使用權予原告，雙方並無讓與系爭車輛所有權之合意無訛
    ，否則原告豈會於檢察官偵查侵占案件時，就關乎侵占罪構
    成要件該當與否之前提即黃景昌已移轉系爭車輛所有權予原
    告等節隻字未提，反係提及其係代黃景昌尋覓系爭車輛之買
    主，於該期間由其使用並負擔貸款等語，是原告於本件主張
    有自黃景昌受讓系爭車輛之所有權等情，是否與事實相符，
    即屬可疑。
　⑵再者，原告於起訴時先陳稱：黃景昌因於109年6月間向原告
    借款107,500元，而將其所有之系爭車輛交付予伊作為上開
    債務之擔保等語（見本院卷第17頁），後又改稱：系爭車輛
    為訴外人劉宜昆（下稱劉宜昆）所有，僅借名登記予黃景昌
    ，而劉宜昆於109年6月間向原告借款107,500元，且前後積
    欠原告30餘萬元之債務未償，原告乃以上開款項共約40餘萬
    元，加計系爭車輛後續應付之分期貸款為對價，向劉宜昆購
    得系爭車輛等語（見本院卷第177-179頁）。足見原告就系
    爭車輛之原所有權人，及其取得系爭車輛所有權之緣由、對
    價，陳述前後不一，是其主張其為系爭車輛之所有權人云云
    ，是否為真，殊值懷疑。又倘原告主張系爭車輛之原所有權
    人為劉宜昆等節屬實，讓渡權利書何以未由劉宜昆與黃景昌
    共同出具，亦有可疑。故而原告徒執其與黃景昌所簽立之讓
    渡權利書，據以主張其已受讓系爭車輛之所有權云云，實屬
    無稽。原告之主張既有上開諸多瑕疵可指，自難遽信。
　⑶從而，原告既未能證明其為系爭車輛之所有權人，是原告主
    張其就系爭車輛之所有權因而受有侵害，實乏其據。則原告
    據此請求被告應依國家賠償法第2條第2項負損害賠償責任，
    即非正當。至原告聲請傳喚劉宜昆到庭，以證明其為系爭車
    輛之所有權人，然本院審酌黃政喆發還系爭車輛之行為並非
    故意或過失侵害原告就系爭車輛之所有權，如前所述，且劉
    宜昆亦非讓渡權利書契約之當事人，自無傳喚之必要，併予
    敘明。
　㈡綜上各節，黃政喆發還系爭車輛予黃景昌之行為，並無故意
    或過失，且原告無法舉證證明其為系爭車輛之所有權人，縱
    認黃政喆發還系爭車輛予黃景昌之行為，與查（尋）獲汽機
    車失竊（含車牌失竊）案件作業程序、刑事訴訟法第142條
    第2項之規定未符，揆諸首揭說明，核與國家賠償法第2條第
    2項之要件有間，被告自毋庸負損害賠償責任。原告之請求
    自難認合法。
五、綜上所述，原告依國家賠償法第2條第2項之規定，請求被告
    給付408,870元，及自追加狀繕本送達翌日起至清償日止，
    按週年利率百分之5計算之利息，為無理由，應予駁回。
六、原告之訴既經駁回，其假執行之聲請，亦失所附麗，併予駁
    回。
七、本件事證已臻明確，兩造其餘攻擊防禦方法及所提證據，經
    本院審酌後，認與判決結果不生影響，爰不逐一論述，附此
    敘明。
八、訴訟費用負擔之依據：民事訴訟法78條。　　
中　　華　　民　　國　　111 　年　　12　　月　　15　　日
                  臺灣臺中地方法院臺中簡易庭
                                  法　官　傅可晴
以上為正本係照原本作成。
如不服本判決，應於送達後廿日內，向本院提出上訴狀並表明上
訴理由，如於本判決宣示後送達前提起上訴者，應於判決送達後
廿日內補提上訴理由書（須附繕本）。如委任律師提起上訴者，
應一併繳納上訴審裁判費。
中　　華　　民　　國　　111 　年　　12　　月　　19　　日
                                  書記官  錢  燕